【裁判字號】    99,交聲,96
【裁判日期】    990503
【裁判案由】    違反道路交通管理處罰條例聲明異議
【裁判全文】
臺灣臺東地方法院交通事件裁定          99年度交聲字第96號
交通部公路總局高雄區監理所臺東監理站
異  議  人
即受處分人  甲○○
上列異議人即受處分人因違反道路交通管理處罰條例案件，對於
交通部公路總局高雄區監理所臺東監理站於民國99年4 月7 日所
為之處分（原處分案號：東監違裁字第裁81-T00000000號），聲
明異議，本院裁定如下：
    主  文
原處分關於罰鍰新臺幣肆萬伍仟元暨吊扣職業聯結車駕駛執照拾
貳個月部分，均撤銷。
上開撤銷罰鍰部分，甲○○不罰；又撤銷吊扣職業聯結車駕駛執
照拾貳個月部分，甲○○普通重型機車駕駛人駕駛普通重型機車
，經測試檢定酒精濃度超過規定標準，壹年內禁止考領普通重型
機車駕駛執照。
其餘異議駁回。
    理  由
一、異議意旨略以：異議人即受處分人（下稱異議人）甲○○於
    民國98年10月31日晚上9 時許，駕駛車牌號碼LIZ-643 號普
    通重型機車，行經臺東縣臺東市○○路○ 段1 巷巷口時，為
    警攔查並實施呼氣式酒精濃度檢測，結果達每公升0.96毫克
    ，經原處分機關依道路交通管理處罰條例第35條第1 項第1
    款、第24條第1 項第2 款規定，裁處異議人罰鍰新臺幣（下
    同）45,000元，吊扣駕駛執照12個月，並施以道安講習等處
    分。惟異議人酒醉駕車之行為，業經臺灣臺東地方法院檢察
    署檢察官以98年度速偵字第351 號案件為緩起訴處分確定，
    並已依上開處分意旨，向財團法人臺灣兒童暨家庭扶助基金
    會附設臺東縣私立家扶希望學園（下稱家扶希望學園）捐款
    45,000元；異議人既已受到刑事制裁，原處分機關上開裁罰
    ，已違反行政罰法第26條一事不二罰規定；又異議人違規時
    係駕駛普通重型機車，依法不應受吊扣職業聯結車駕照之裁
    罰處分；爰依法聲明異議，請求撤銷原處分等語。
二、原處分意旨略以：異議人甲○○於上開時、地駕駛車輛，經
    警實施呼氣式酒精濃度檢測，結果達每公升0.96毫克，遂以
    「汽車駕駛人酒精濃度超過規定標準（0.55以上）」製單舉
    發，並另以同一事實涉有犯罪嫌疑為由，報告臺灣臺東地方
    法院檢察署檢察官偵辦，嗣並經檢察官為緩起訴處分確定。
    然緩起訴處分乃附條件之不起訴處分，本質上為不起訴處分
    之一種，此觀刑事訴訟法第256 條之規定自明，故刑事案件
    經檢察官為緩起訴處分確定後，視同不起訴處分確定，則依
    行政罰法第26條第2 項，似非不得依違反行政法上義務之規
    定再行裁處，爰依道路交通管理處罰條例第35條第1 項第1
    款、第24條第1 項第2 款規定，裁罰異議人罰鍰45,000元，
    吊扣駕駛執照12個月，並施以道安講習等處分；其中就吊扣
    駕照部分，異議人違規當時雖係騎乘重型機車，然因其違規
    當時僅持有職業聯結車駕駛執照，爰吊扣其職業聯結車駕駛
    執照12個月等語。
三、按汽車駕駛人飲用酒類或其他類似物後，其吐氣所含酒精濃
    度超過每公升0.25毫克或血液中酒精濃度超過百分之0.05以
    上者，不得駕車，道路交通安全規則第114 條第2 款規定甚
    明；又汽車駕駛人，駕駛汽車經測試檢定酒精濃度超過規定
    標準者，處15,000元以上60,000元以下罰鍰，並當場移置保
    管其車輛、吊扣其駕駛執照1 年、施以道路交通安全講習，
    道路交通管理處罰條例第35條第1 項第1 款、第24條第2 項
    ，亦分別定有明文。經查，異議人於上開時、地駕駛上開普
    通重型機車，因「汽車駕駛人酒精濃度超過規定標準（0.55
    以上）之違規，經臺東縣警察局臺東分局員警以東警交字第
    T00000000 號舉發違反道路交通管理事件通知單舉發，嗣經
    原處分機關依道路交通管理處罰條例第第35條第1 項第1 款
    、第24條第1 項第2 款規定，裁處異議人罰鍰45,000元，吊
    扣駕駛執照12個月，並施以道安講習等處分等情，為異議人
    所不爭執，復有上開舉發通知單、交通部公路總局高雄區監
    理所臺東監理站東監違裁字第裁81-T00000000號裁決書各1
    份在卷可稽，其違規行為堪以認定。
四、罰鍰部分
（一）按95年2 月5 日公布，97年2 月5 日施行之行政罰法第26
      條規定：「一行為同時觸犯刑事法律及違反行政法上義務
      規定者，依刑事法律處罰之。但其行為應處以其他種類行
      政罰或得沒入之物而未經法院宣告沒收者，亦得裁處之。
      前項行為如經不起訴處分或為無罪、免訴、不受理、不付
      審理之裁判確定者，得依違反行政法上義務規定裁處之。
      」又其他種類行政罰，係指違反行政法上之義務應受「裁
      罰性」之「不利處分」，依行政罰法第2 條規定，包括限
      制或禁止行為之吊扣證照處分。究其立法理由，一行為同
      時觸犯刑事法律及違反行政法上義務規定時，由於刑罰與
      行政罰同屬對不法行為之制裁，刑罰之懲罰作用較強，故
      在處罰目的相同且處罰方式相同時，若依刑事法律處罰，
      即足資警惕時，實無一事二罰再處行政罰之必要；且刑事
      法律處罰，由法院依法定程序為之，較符合正當法律秩序
      ，應予優先適用，故同時觸犯刑事法律及違反行政法上義
      務規定之行為，行政機關得否科以與刑罰相類之行政罰處
      罰，端視該行為之刑事訴追或審判程序終局結果而定，在
      刑事訴追、審判程序尚未終局確定前，行政機關自不得逕
      予裁罰；至於罰鍰以外之沒入或其他種類行政罰，因兼具
      維護公共秩序之作用，為達行政目的，行政機關仍得併予
      裁處。次按道路交通主管機關對於汽車駕駛人之酒後駕車
      行為，依道路交通管理處罰條例第35條第1 項第1 款規定
      予以裁罰，係對行為人違反行政法上義務規定之行政罰，
      且該條例關於一行為同時觸犯刑事法律及違反行政法上義
      務規定者，並無特別規定。是以，汽車駕駛人酒後駕車行
      為，經測試檢定酒精濃度超過規定標準，同時涉犯刑法第
      185 條之3 之公共危險罪嫌者，道路交通主管處罰機關除
      有上開行政罰法第26條第1 項但書規定，得處以其他種類
      行政罰之情形外，關於罰鍰部分，即應依上開行政罰法第
      26條及道路交通管理處罰條例第10條規定，移送地方法院
      檢察署處理，於移送後，非有上開行政罰法第26條第2 項
      所定不起訴等事由，不得再依道路交通管理處罰條例第35
      條第1 項第1 款規定，裁處行為人罰鍰之行政罰。
（二）次按緩起訴處分命異議人向公益團體支付一定之金額，雖
      非刑法所定之刑罰，然其已對異議人名譽、心理產生相當
      制約並影響其財產上之權利，實質上對異議人造成不利益
      ，揆諸一事不再理原則之內涵，應認此種不利益處分，亦
      屬行政罰法第26條第1 項所指之「依刑事法律」之處罰，
      此時行政機關若另行依法裁處罰鍰，無異一事二罰，是違
      反行政法上義務之行為，已經檢察官另為緩起訴處分時，
      行政機關應不得就同一行為，再為與該不利益處分相類之
      罰鍰處分。次查，所謂之緩起訴處分，就要件言，係認被
      告有犯罪嫌疑，而暫緩起訴，並得課被告予一定之負擔或
      指示，此與不起訴處分係因犯罪嫌疑不足或其他原因，且
      不得附條件或負擔，顯有不同；就效力言，經檢察官為「
      緩起訴」處分後，於「緩起訴」之猶豫期間內，檢察官尚
      可依法撤銷「緩起訴」，並依法追訴，亦即在緩起訴處分
      之猶豫期間內，刑事訴追程序仍未終局確定，此與不起訴
      處分確定後，刑事訴追程序終結，檢察官原則上不得就同
      一行為再行起訴之法律效果迥異，據此皆可得知緩起訴處
      分與不起訴處分本質上之差異。再者，刑事訴訟法上緩起
      訴制度，係於91年2 月8 日經總統公布，而行政罰法乃遲
      至94年2 月5 日經總統公布，若立法者有意就「緩起訴處
      分」排除一事不兩罰原則之適用，自應將其與不起訴處分
      並列於行政罰法第26條第2項；且就行政罰法第26條第2項
      其餘所列事項（為無罪、免訴、不受理、不付審理之裁判
      ）觀之，皆無令被告受不利益負擔之可能，是以該法條項
      所指「不起訴處分」自應做相同解釋，而不包括緩起訴處
      分在內。因此，原處分意旨謂行政罰法第26條第2 項之不
      起訴處分，應包括緩起訴處分一節，尚非可取。
（三）查異議人於上開時、地所為之同一酒後駕車行為，經臺東
      縣警察局臺東分局報告偵辦後，業經臺灣臺東地方法院檢
      察署檢察官於98年11月2 日以98年度速偵字第351 號案件
      為緩起訴處分，緩起訴期間為1 年，被告即異議人應自檢
      察官執行緩起訴處分命令通知書送達之翌日起3 個月內，
      向家扶希望學園捐款45,000元，而異議人已於99年4 月7
      日繳畢上揭緩起訴處分金等事實，有上開緩起訴處分書1
      份、家扶希望學園緩起訴處分金收據影本3 紙在卷可憑。
      本件異議人上開酒後駕車之行為，係同時觸犯刑事法律及
      違反行政法上義務規定，原處分機關之罰鍰處分，與緩起
      訴處分所命之金錢給付，屬相同種類之金錢負擔，則有緩
      起訴處分所命之金錢給付已足，應無再重複裁處罰鍰之必
      要。從而，原處分機關復對於受處分人裁處罰鍰，即有未
      合，本院爰撤銷原處分有關處罰鍰新臺幣45,000元部分，
      並就上開撤銷部分諭知如主文第二項前段所示。
五、吊扣駕照部分
（一）按汽車駕駛人，因違反本條例及道路交通安全規則之規定
      ，受吊銷駕駛執照處分時，吊銷其持有各級車類之駕駛執
      照，道路交通管理處罰條例第68條定有明文，前揭規定係
      於94年12月14日修正公布，並於95年3 月1 日施行，而修
      正前之道路交通管理處罰條例第68條則規定「汽車駕駛人
      ，因違反本條例及道路交通安全規則之規定，受吊扣或吊
      銷駕駛執照處分時，吊扣或吊銷其持有各級車類之駕駛執
      照」，觀其修法意旨，係以「原條文將違規駕駛人所持有
      之各級車類駕駛執照一併吊扣或吊銷，失之過酷，影響人
      民工作及生活甚鉅」為由，而刪除吊扣駕駛人駕駛執照時
      ，應吊扣駕駛人持有各級車類駕駛執照之規定，是依現行
      道路交通管理處罰條例，已無得吊扣駕駛人所持有他級駕
      駛執照之依據存在。從而，於執行吊扣駕駛人駕駛執照之
      處分時，自僅得吊扣駕駛人違規時所駕駛該級車類之駕駛
      執照，以限制其繼續駕駛該級車類行駛道路之權利；若駕
      駛人並無該級車類之駕駛執照，即應依同條例第67條第6
      項「汽車駕駛人違反本條例規定，應受吊扣駕駛執照處分
      ，於汽車駕駛人係無駕駛執照駕車者，在所規定最長吊扣
      期間內，不得考領駕駛執照。」之規定處理。
（二）本件異議人於違規行為時，係駕駛普通重型機車，揆諸上
      開說明，其依法應受吊扣普通重型機車駕駛執照之處分，
      惟因其僅有職業聯結車駕駛執照，有卷附汽車、機車駕駛
      人查詢資料各1 紙可證，故原處分機關應依法禁止異議人
      在法定最長吊扣期間內考領普通重型機車駕駛執照，不得
      僅因異議人無普通重型機車駕駛執照可供吊扣，而任意吊
      扣其職業聯結車之駕駛執照。原處分機關既無吊扣異議人
      職業聯結車駕駛執照之法律依據，卻予裁罰，顯然違背法
      律規定。從而，異議人聲明異議，為有理由，應由本院撤
      銷原處分中關於吊扣駕照部分，並自為裁罰如主文第二項
      後段所示，以期適法。
六、道路交通安全講習部分
（一）按所謂「一事不二罰」原則，探究其立法目的，無非以一
      行為同時觸犯刑事法律及違反行政法上義務規定時，由於
      刑罰與行政罰同屬不法行為之制裁，而刑罰之懲罰作用較
      強，依刑事法律處罰即足資警惕，實無一事二罰再處行政
      罰之必要，但罰鍰以外之沒入或其他種類行政罰，因兼具
      維護公共秩序之作用，為達行政目的，行政機關仍得併予
      裁處。又此所稱「其他種類行政罰」，係指違反行政法上
      之義務應受「裁罰性」之「不利處分」而言，依行政罰法
      第2 條規定，應包括限制或禁止行為之吊扣證照處分及警
      告性之講習處分在內。
（二）查異議人所受之道路交通安全講習處分與緩起訴處分，種
      類不同、目的有異，揆諸上開規定與說明，並無一事不二
      罰原則之適用，原處分機關依法裁處道路交通安全講習處
      分，核無不合。從而，異議人此部分異議為無理由，應予
      駁回。
七、綜上所述，原處分機關所為裁處異議人罰鍰45,000元之行政
    裁罰部分，於法未合，異議人此部分異議為有理由，應由本
    院將原處分有關罰鍰部分予以撤銷，另為如主文第2 項前段
    所示不罰之諭知。又原處分機關裁處吊扣異議人駕駛執照12
    個月部分，因漏未審酌修正後道路交通管理處罰條例第68條
    之立法理由與規範內涵，亦即不得僅因異議人無普通重型機
    車駕駛執照可供吊扣，即於執行時率爾吊扣其職業聯結車駕
    駛執照，是原處分關於吊扣駕駛執照部分，於法亦有未合，
    異議人此部分異議亦有理由，亦應由本院將原處分關於吊扣
    駕駛執照12個月之部分撤銷，並就此撤銷部分改諭知如主文
    第2 項後段所示。另原處分機關裁處道路交通安全講習處罰
    部分，於法則無不合，異議人此部分之異議為無理由，應予
    駁回。
據上論斷，依道路交通管理處罰條例第87條第2 項，道路交通案
件處理辦法第19條、第20條前段，裁定如主文。
中    華    民    國    99    年     5     月    3    日
                  交通法庭    法  官  李俊彬
以上正本證明與原本無異。
如不服本裁定，應於裁定送達後5日內向本院提出抗告狀（須附
繕本）。
「切勿逕送上級法院」
                              書記官  陳昭穎
中    華    民    國    99    年    5     月    4     日

司法院資訊處製作；財團法人民間司法改革基金會備份。
